臺灣高等法院民事判決
109年度上更一字第197號
上  訴  人  謝鳳櫻  
            謝鳳珠  
共      同
訴訟代理人  何邦超律師
被 上訴 人  謝秋燕  
            謝文銓  
            謝正奎  
兼  上一人
訴訟代理人  謝龍浩  
上列當事人間請求塗銷所有權移轉登記等事件，上訴人對於中華
民國106年3月9日臺灣新竹地方法院105年度訴字第660號第一審
判決提起上訴，經最高法院第一次發回，上訴人並為訴之變更，
本院於110年3月3日言詞辯論終結，判決如下：
    主      文
被上訴人謝龍浩應將坐落新竹縣○○鄉○○段○○○地號土地應有部分
二分之一所有權移轉登記予被上訴人謝秋燕、謝文銓、謝正奎、
謝龍浩公同共有。
被上訴人謝秋燕、謝文銓、謝正奎、謝龍浩應將渠等公同共有坐
落新竹縣○○鄉○○段○○○地號土地應有部分二分之一，移轉所有權
登記予上訴人謝鳳櫻、謝鳳珠每人各應有部分四分之一。
變更之訴訴訟費用由被上訴人謝秋燕、謝文銓、謝正奎、謝龍浩
連帶負擔。 
    事實及理由
壹、程序方面：
一、按在第二審為訴之變更或追加，非經他造同意，不得為之。
    但請求之基礎事實同一者，或因情事變更而以他項聲明代最
    初之聲明者，不在此限，民事訴訟法第446條第1項、第255
    條第1項第2、4款定有明文。又在第二審為訴之變更合法者
    ，原訴可認為已因而視為撤回時，第一審就原訴所為判決，
    自當然失其效力；第二審法院應專就新訴為裁判，無須更就
    該判決之上訴為裁判（最高法院71年台上字第3746號判例意
    旨參照）。再按被告有二人以上，於同一訴訟程序被訴，原
    告慮其於先位被告之訴為無理由時，始請求對備位被告之訴
    為裁判，此即為複數被告之主觀預備訴之合併，此種主觀預
    備訴之合併，縱其先、備位之訴之訴訟標的容有不同，然二
    者在訴訟上所據之基礎事實如屬同一，且攻擊防禦方法相牽
    連即得互為利用，而不致遲滯訴訟程序之進行，苟於備位訴
    訟之當事人未加責問之情形下，既符民事訴訟法所採辯論主
    義之立法精神，並可避免裁判兩歧，兼收訴訟經濟之效，應
    為法之所許。經查：
　㈠上訴人於原審及本院106年度上字第550號（下稱前審）主張
    之基礎事實及請求權基礎為：伊與訴外人即被上訴人謝龍浩
    、謝秋燕、謝文銓、謝正奎等4人（下合稱被上訴人，分則
    各稱姓名）之父謝木興（訴訟繫屬中之民國106年10月2日死
    亡，於前審由被上訴人承受訴訟）為同父異母之兄妹，伊於
    71年9月21日繼承取得新竹縣○○鄉○○段00地號土地（下稱系
    爭土地）應有部分各1/4（下合稱系爭土地應有部分）後，
    雙方協議由伊將系爭土地應有部分借名登記予謝木興，謝木
    興又本於其與謝龍浩間借名登記契約關係，於71年12月18日
    將系爭土地應有部分登記至謝龍浩名下（下稱系爭移轉登記
    甲），構成無權處分，謝木興、謝龍浩已侵害伊權利，應依
    民法第184條第1項、第185條規定負損害賠償責任，且該無
    權處分行為因伊拒絕承認而無效，謝龍浩應依民法第113條
    、第767條第1項中段規定，塗銷系爭土地應有部分之移轉登
    記；另伊於103年10月間、104年1月19日對謝木興為終止上
    開協議之意思表示，類推民法第541條第2項規定，謝木興亦
    應塗銷系爭土地應有部分移轉登記。又謝龍浩於77年10月1
    日與龍浩營造股份有限公司（下稱龍浩公司）為通謀虛偽意
    思表示，將系爭土地應有部分以買賣為登記原因，移轉至龍
    浩公司名下（下稱系爭移轉登記乙），亦屬無效，龍浩公司
    應依第184條第1項、第113條、第767條第1項中段規定，塗
    銷系爭土地應有部分移轉登記。而謝木興、謝龍浩本負有塗
    銷登記、回復原狀之義務，竟怠於行使，伊得代位謝木興之
    繼承人即被上訴人、謝龍浩分別請求謝龍浩、龍浩公司塗銷
    系爭土地應有部分移轉登記等情，爰依民法第113條、第179
    條、第184條第1項、第185條、第242條、第541條第2項、第
    767條第1項中段及公司法第23條第2項規定，以先位聲明求
    為命謝龍浩塗銷系爭移轉登記甲、龍浩公司塗銷系爭移轉登
    記乙之判決；倘認回復原狀已給付不能，則依民法第184條
    第1項前段、第185條第1項、第113條及公司法第23條第2項
    規定，以備位聲明求為命被上訴人連帶給付伊各新臺幣（下
    同）4,062,500元，並加計自起訴狀繕本送達翌日起算法定
    遲延利息之判決（上訴人迨於前審始追加民法第179條、第2
    42條及公司法第23條第2項為請求權基礎）。
  ㈡上情經本院前審於107年11月6日言詞辯論終結，判決駁回上
    訴人之上訴及追加之訴，上訴人不服提起上訴，最高法院將
    上訴人上開備位之訴部分廢棄，發回本院更為審理，並駁回
    其他部分之上訴。惟系爭土地已於108年11月4日自龍浩公司
    移轉所有權登記至謝龍浩名下（見本院卷第73頁），上訴人
    乃於本院為訴之變更，主張依民法第179條、第242條、第11
    48條第1項、第1153條第1項、類推適用民法第541條第2項等
    規定，先位聲明請求謝龍浩應將系爭土地應有部分移轉登記
    予上訴人謝鳳櫻、謝鳳珠各1/4（下合稱上訴人，分則各稱
    姓名），備位聲明謝龍浩應將系爭土地應有部分移轉登記予
    被上訴人公同共有，被上訴人再將系爭土地應有部分移轉登
    記予謝鳳櫻、謝鳳珠各1/4；如系爭土地應有部分無法返還
    ，即為給付不能，依民法第226條第1項、第1148條第1項、
    第1153條第1項規定，次備位聲明請求被上訴人應於繼承被
    繼承人謝木興遺產範圍內，連帶給付謝鳳櫻、謝鳳珠各4,06
    2,500元本息；另代位謝木興之繼承人即被上訴人，請求謝
    龍浩給付被上訴人公同共有8,125,000元本息，並由謝鳳櫻
    、謝鳳珠代位受領各4,062,500元本息，二者為不真正連帶
    債務關係。
　㈢經核上訴人變更之訴與原起訴之原因事實均係基於上訴人與
    被上訴人之被繼承人即謝木興間、謝木興與謝龍浩間就系爭
    土地應有部分之借名登記法律關係，其基礎事實同一，而系
    爭土地應有部分所有權於上訴人起訴時係登記於龍浩公司名
    下，嗣於前審言詞辯論終結後，始以買賣為原因移轉所有權
    登記至謝龍浩名下，其事實狀態已有所變更，應屬因情事變
    更而以他項聲明代最初聲明之情形，且上開先、備位、次備
    位之聲明核屬主觀預備合併，未經被上訴人予以責問，而上
    開聲明在實質上、經濟上乃具有同一性，並得因任一方案勝
    訴而達訴訟目的，二者攻擊防禦方法可相互為用，為求訴訟
    經濟及紛爭一次解決，並防止裁判矛盾，自應准許之，是上
    訴人所為訴之變更即屬合法，且就變更前之原訴部分已因撤
    回而終結，本院自應專就新訴而為判決。
二、本件被上訴人謝秋燕、謝文銓均經合法通知，無正當理由未
    於言詞辯論期日到場，核無民事訴訟法第386 條各款所列情
    形，爰依上訴人之聲請，由其一造辯論而為判決。　　 
貳、實體方面：
一、上訴人起訴主張：伊與被上訴人之父謝木興為同父異母兄妹
    ，伊繼承取得系爭土地應有部分後，謝木興因經營事業周轉
    ，為辦理土地抵押貸款之需求，於74年10月24日前某時商請
    伊將系爭土地應有部分暫時移轉登記於其名下，並言明日後
    隨時應伊要求而返還之，雙方遂就此達成借名登記協議（下
    稱系爭協議甲），伊則依約將系爭土地應有部分之所有權狀
    交付謝木興辦理移轉登記事宜。謝木興嗣本於其與謝龍浩間
    借名登記契約關係（下稱系爭協議乙），於74年12月18日將
    系爭土地應有部分移轉登記至謝龍浩名下，謝龍浩復於77年
    10月1日將系爭土地應有部分移轉登記予龍浩公司，龍浩公
    司又於108年11月4日將系爭土地應有部分移轉登記至謝龍浩
    名下。而伊均已向謝木興為終止系爭協議甲之意思表示，且
    謝木興嗣於106年10月2日死亡，謝木興與謝龍浩間系爭協議
    乙之借名登記關係亦當然終止，伊自得依民法第179條、第2
    42條、第1148條第1項、第1153條第1項、類推適用民法第54
    1條第2項等規定，請求如先位及備位聲明所示。再者，如被
    上訴人不能將系爭土地應有部分返還予伊，即為給付不能之
    債務不履行，伊亦得依民法第226條第1項、第1148條第1項
    、第1153條第1項規定，請求如次備位聲明所示等語。並於
    本院變更聲明：㈠先位聲明：⒈謝龍浩應將系爭土地應有部分
    1/4移轉登記予謝鳳櫻。⒉謝龍浩應將系爭土地應有部分1/4
    移轉登記予謝鳳珠。㈡備位聲明：⒈謝龍浩應將系爭土地應有
    部分1/4移轉登記予被上訴人公同共有，被上訴人應將系爭
    土地應有部分1/4移轉登記予謝鳳櫻。⒉謝龍浩應將系爭土地
    應有部分1/4移轉登記予被上訴人公同共有，被上訴人應將
    系爭土地應有部分1/4移轉登記予謝鳳珠。㈢次備位聲明：⒈
    被上訴人應於繼承被繼承人謝木興遺產範圍內，連帶給付謝
    鳳櫻、謝鳳珠各4,062,500元，及自起訴狀繕本送達翌日起
    至清償日止，按週年利率5%計算之利息。⒉謝龍浩應給付被
    上訴人公同共有8,125,000元，及自起訴狀繕本送達翌日起
    至清償日止，按週年利率5%計算之利息，並由謝鳳櫻、謝鳳
    珠代位受領各4,062,500元，及自起訴狀繕本送達翌日起至
    清償日止，按週年利率5%計算之利息。⒊如有任一人為給付
    時，他人於其給付金額範圍內同免為給付義務。⒋願供擔保
    請准宣告假執行。　　
二、被上訴人抗辯如下：
  ㈠謝龍浩、謝正奎則以：系爭土地應有部分原係上訴人與謝木
    興之父親即訴外人謝昆山所有，謝昆山死亡後，遺產皆傳子
    不傳女，故謝木興為節省遺產稅而將系爭土地應有部分暫時
    登記於上訴人名下，迨辦理繼承登記完畢後，即應交還謝木
    興，並協議由上訴人直接移轉登記予謝龍浩名下，上訴人就
    此歷時數十年均無異議，且融資貸款並不以移轉土地所有權
    登記為必要，顯見上訴人與謝木興間並無系爭協議甲，謝木
    興與謝龍浩間亦無成立系爭協議乙之借名登記契約關係，況
    系爭土地應有部分移轉登記予謝龍浩已逾30年，上訴人之請
    求乃罹於消滅時效，爰以時效抗辯拒絕給付等語，資為抗辯
    。並於本院答辯聲明：⒈變更之訴駁回。⒉如受不利之判決，
    願供擔保請准宣告免為假執行。
  ㈡謝文銓未於言詞辯論期日到場，惟據其於本院準備程序陳述
    略以：伊覺得這是謝龍浩與上訴人間之問題等語，資為抗辯
    。
  ㈢謝秋燕於本院經合法通知，未於言詞辯論期日到場，亦未提
    出書狀作何聲明或陳述。
三、經查，系爭土地總面積為747.99平方公尺（換算後約為226.
    27坪），上訴人係於72年12月24日以繼承為原因，取得系爭
    土地應有部分所有權各1/4，嗣於74年12月18日以買賣為原
    因，將系爭土地應有部分所有權移轉登記予謝龍浩（系爭土
    地其餘應有部分原係上訴人之姊妹即訴外人謝辛妹、吳謝鳳
    嬌所有，與上訴人之前開應有部分所有權於同日一併移轉登
    記予謝龍浩）；謝龍浩復於77年10月1日以買賣為原因，將
    系爭土地所有權全部移轉登記予龍浩公司，龍浩公司又於10
    8年11月4日以買賣為原因，將系爭土地所有權全部移轉登記
    予謝龍浩等情，有土地登記簿、土地登記謄本可稽（見原審
    卷第14至17頁、本院卷第73頁），堪信屬實。另謝木興已於
    106年10月2日死亡，其全體繼承人為被上訴人（謝木興之長
    女胡謝春燕已聲明拋棄繼承）等情，有繼承系統表、臺灣新
    竹地方法院107年2月12日新院平家軒一107司家聲154字第52
    71號函可憑（見本院前審卷一第213、265至269頁），亦堪
    認為真實。
四、至於上訴人主張伊與謝木興間存有系爭協議甲、謝木興與謝
    龍浩間存有系爭協議乙之借名登記契約關係，現均已終止，
    自得代位請求如先位或備位聲明所示之土地應有部分所有權
    移轉登記，如系爭土地應有部分不能返還者，則請求賠償如
    次備位聲明所示之給付不能損害等情，則為被上訴人所否認
    ，並以前揭情詞置辯。經查：
　㈠上訴人與謝木興間、謝木興與謝龍浩間就系爭土地應有部分
    所有權之移轉是否存有系爭協議甲、乙之借名登記關係？ 
　⒈按訴訟標的對於共同訴訟之各人必須合一確定者，共同訴訟
    中一人之行為有利益於共同訴訟人者，其效力及於全體；不
    利益者，對於全體不生效力，民事訴訟法第56條第1項第1 
    款定有明文。次按民事訴訟法第56條第1項第1款，所謂共同
    訴訟人中一人之行為，有利益於共同訴訟人或不利益於共同
    訴訟人，係指於行為當時就形式上觀之，有利或不利於共同
    訴訟人而言（最高法院52年台上字第1930號判例意旨參照）
    。本件上訴人係以被上訴人為共同被告，主張伊與謝木興間
    存有系爭協議甲、謝木興與謝龍浩間存有系爭協議乙之借名
    登記關係，上開協議均已終止，且謝木興之繼承人即被上訴
    人怠於行使權利，因此提起前揭先備位之訴，而被上訴人就
    謝木興之遺產尚未經協議或裁判分割遺產乙節，亦有財政部
    北區國稅局107年7月2日北區國稅竹東營字第1071344178號
    暨所附土地權狀、土地謄本在卷可參（見本院前審卷一第35
    9頁至第544頁），並為謝龍浩、謝正奎所不爭執（見本院卷
    第169頁），是謝木興之遺產仍為繼承人全體即被上訴人所
    公同共有（民法第1151條規定意旨參照），就公同共有權利
    義務關係為訴訟者，乃屬固有必要共同訴訟，被上訴人彼此
    間自有民事訴訟法第56條第1項各款規定之適用，從而謝秋
    燕於本院前審雖稱系爭土地應返還予上訴人等語（見本院前
    審卷一第270-1頁、卷二第178頁），然此等不利於己事實所
    為之自認，對謝龍浩、謝文銓、謝正奎均不生效力，合先敘
    明。
　⒉次按自認以形式上觀之為不利益共同訴訟人之行為，固不得
    依共同訴訟人中之一人自認，而認該自認之效力及於全體共
    同訴訟人。然因當事人本人通常為最知悉紛爭事實之人，其
    陳述最有可能提供原始之案情資料，而有助於法官迅速發現
    真實，為謀發揮當事人本人陳述之功能，於89年2 月9 日公
    布修正之民事訴訟法，於通常訴訟程序章證據節中增列「當
    事人訊問」專目。其中民事訴訟法第367 條之1 第1 項、第
    2 項明定，法院認為必要時，得依職權訊問當事人，並得於
    訊問前或訊問後命當事人具結。亦即當事人經法院以上開程
    序訊問後，得以當事人之陳述作為證據資料，以判斷事實之
    真偽（最高法院97年度台上字第578號判決意旨參照）。查
    謝秋燕於本院前審既依民事訴訟法第367條之1規定當事人訊
    問程序具結而陳述（見本院前審卷一第341頁至第345頁、卷
    二第136頁），依前揭說明，謝秋燕具結所為之陳述自得作
    為證據資料。
  ⒊系爭土地應有部分係上訴人自渠等之父即謝昆山繼承而得，
    於74年12月18日以買賣為原因移轉至謝龍浩名下，故謝木興
    從未取得系爭土地應有部分之所有權。再觀諸謝龍浩於原審
    先自陳：伊祖父謝昆山財產只留給兒子不給女兒，謝昆山過
    世後，遺產皆登記於謝木興名下，僅系爭土地為減少遺產稅
    之故，始先登記於上訴人及其餘2 名姑姑名下，俟遺產稅處
    理完畢後，經代書建議，以最節稅之買賣為原因，逕將系爭
    土地全部移轉至身為長孫之伊名下等情（見原審卷第60、61
    頁）；嗣於本院前審則改稱：伊未出資購買系爭土地，74年
    12月18日經登記為系爭土地所有權人係伊父謝木興所處理，
    伊不清楚原因，應係伊父欲贈與，至於伊父有無出資購買系
    爭土地伊不知情等語（見本院前審卷一第312 頁、卷二第18
    0 頁）；謝龍浩於本院前審具結後再稱：不清楚系爭土地為
    何以買賣為原因登記在伊名下，是伊父親一手操辦，伊是在
    要成立龍浩公司，營造廠名下要有不動產才知道此事等語（
    見本院前審卷一第345、346 頁）。由上可知，謝龍浩就系
    爭土地應有部分何以於74年12月18日自上訴人名下逕移轉登
    記至其名下之原因，先後所述雖異，然就土地皆非其出資向
    上訴人購買乙節則均為相同，足見系爭土地應有部分所有權
    於74年12月18日之實際移轉原因並非買賣甚明，經核與地政
    機關所公示之不動產登記原因即有不符，則上訴人主張於74
    年10月24日前某時，謝木興有與渠等協議將系爭土地應有部
    分移轉登記供其向銀行融資使用等語，自非全然無可採信。
  ⒋參以謝秋燕於本院前審到庭具結陳稱：系爭土地在伊祖父謝
    昆山名下時，即為伊父親謝木興在運用；伊父親獨資經營建
    興木材行，伊知道他有向祖父借地抵押借款；祖父過世時，
    遺產如何過戶，伊沒有參與，並不清楚係由上訴人及其他姑
    姑（共4人）繼承，也不知道系爭土地後來為何由上訴人移
    轉至謝龍浩名下，但伊父親常常跟伊說姑姑的土地至少要每
    人給她們55坪，經濟能力好，多給一點也無所謂，媽媽在世
    時，也有說過祖父分下來的土地要還給姑姑每人55坪；而每
    位姑姑還55坪，4位姑姑共220坪，與系爭土地面積相仿。父
    親雖未告訴伊系爭土地是向姑姑借的，但伊祖父過世前，謝
    木興即有向伊祖父借土地向銀行融資，伊推測應該是融資銀
    行在祖父過世後要求謝木興仍用原來的整筆土地繼續融資，
    若土地在姑姑名下，需常常麻煩姑姑到場對保，所以謝木興
    才會向姑姑借系爭土地應有部分等語（見本院前審卷一第34
    2頁至第345頁、卷二第136頁）。是依謝秋燕上開所述，就
    其父謝木興向上訴人借用系爭土地應有部分以向銀行融資之
    事，雖係其憑父母生前多次提及要將祖父遺留土地「還給」
    4位姑姑所為之推測，惟謝木興於原審從未到場，於本案上
    訴至本院前審審理中即已過世，本院已無從向謝木興本人查
    詢上情，然審諸建興木材行既係謝木興所獨資經營，謝龍浩
    於本院前審亦具結後陳稱：謝木興於79、80年間始結束建興
    木材行之營業等語（見本院前審卷一第346頁）；佐以系爭
    土地於登記謝昆山名下時之69年9月11日，即已設定擔保債
    權總金額600萬元之最高限額抵押權（下稱系爭抵押權）予
    第一商業銀行股份有限公司（下稱一銀），用以擔保建興木
    材行之債務（見原審卷第43頁），嗣於登記謝龍浩名下後之
    75年6月5日即將系爭抵押權所擔保之債權額提高至900萬元
    ，仍係擔保建興木材行之債務（見原審卷第44頁）等情，與
    謝秋燕上開所述內容均屬相符，堪認謝秋燕上開具結前、後
    所為之陳述應屬可信。準此，系爭土地於上訴人及其他姊妹
    合計4人共同繼承後，因謝木興原即利用系爭土地向一銀辦
    理融資，以經營建興木材行，故再與上訴人商借系爭土地應
    有部分，以俾繼續向一銀增貸，作為建興木材行資金之需，
    尚屬合理，且系爭土地所有權雖於74年12月18日移轉登記於
    謝龍浩名下，惟實際上仍為謝木興所管理，否則自無向一銀
    繼續增貸仍擔保建興木材行債務之理，從而上訴人主張謝木
    興於74年10月24日前某時向渠等借用系爭土地應有部分，供
    其融資使用，雙方間成立系爭協議甲之借名登記關係，當非
    子虛。
  ⒌再觀諸謝鳳珠與謝龍浩於103年10月17日之對話錄音（下稱系
    爭錄音）譯文，謝鳳珠提及：「我現在差600多萬真的很危
    急…我就是想說當初我們的名字過給你…謝秋燕也認為我找你
    是理所當然」、「我想我和你辛姑二人的該給的就給我們…
    」、「我跟你辛姑的地真的做給你們，我現在就找你呀」等
    語；謝龍浩則回稱：「我爸爸的問題找我…」、「你也要替
    我考慮一下，我要有能力處理這些事情，我沒有能力你就一
    直逼死賴我，我要怎麼樣…要不然那土地、那土地割割還你
    們好了…」等語（見原審卷第22、23頁），足見謝鳳珠對謝
    龍浩表示土地已經「過給你、做給你」後，謝龍浩並未就上
    情為反駁之意思，僅稱其沒有現款，那土地「割還」你們好
    了，且均未爭執謝木興直接將系爭土地應有部分過戶至謝龍
    浩名下係逾越上訴人與謝木興約定範圍一事，可推知上訴人
    與謝木興於72至74年間某時所成立之系爭協議甲，其內容為
    上訴人同意將系爭土地應有部分借予謝木興，供其設定抵押
    融資之用，且同意謝木興借用謝龍浩之名義登記，而謝龍浩
    斯時亦就出借名義部分為允諾，或無任何反對之意，始會於
    74年12月18日登記為系爭土地應有部分所有權人，是謝木興
    與謝龍浩間亦成立系爭協議乙之借名登記關係。
  ⒍謝龍浩雖辯稱系爭錄音為謝鳳珠非法所錄製，系爭錄音譯文
    並無證據能力云云，惟按當事人間之談話錄音，屬可取得之
    證據資料，俾當事人於訴訟上舉證，以維護其實體法上受保
    護之權利；而民事程序於追求真實發現時，固仍應就憲法所
    保障之權利、誠信原則及正當法律程序等價值為綜合權衡，
    不許為發現真實之必要，而以重大侵害隱私權之手段取得證
    據方法，但若係當事人間談話之內容，當事人明知其談話內
    容可為對造所瞭解並記憶，甚至對外引述，而猶為發表，則
    他造趁機錄下其談話內容，尚無侵害隱私權可言，該錄音難
    謂係非法取得之證據而無證據能力（最高法院95年度台上字
    第2789號判決意旨參照）。而系爭錄音譯文為謝鳳珠與謝龍
    浩間之談話內容，謝龍浩明知其談話內容可為謝鳳珠所瞭解
    並記憶，甚至日後對外引述，是謝鳳珠為舉證證明系爭協議
    甲、乙存在而將二人對話予以錄音之舉措，應無侵害謝龍浩
    隱私權可言，系爭錄音譯文自有證據能力，謝龍浩上開所辯
    ，並不足採。
  ⒎謝龍浩又辯稱謝秋燕上開具結後之陳述明顯偏頗上訴人，其
    說詞不足採信云云，惟審酌謝秋燕為上訴人之姪女、謝龍浩
    之姐姐，血緣上本與謝龍浩較為親近，且上訴人於本件係以
    謝木興全體繼承人為共同被告而有所請求，若為對謝龍浩不
    利之認定，形同謝秋燕同受不利之結果，謝秋燕當無憑空編
    造不實陳述反使自身受害之理，況其所述內容確核與事實相
    符，已如前述，尚不得僅憑謝秋燕在上訴人經營之早餐店幫
    忙工作，即逕認其陳述不實，是謝龍浩就此所辯，亦非可採
    。
　㈡上訴人以先位之訴請求謝龍浩將系爭土地應有部分移轉登記
    予謝鳳櫻、謝鳳珠各1/4，如先位之訴無理由，則以備位之
    訴請求謝龍浩應將系爭土地應有部分移轉登記予被上訴人公
    同共有後，被上訴人應將系爭土地應有部分移轉登記予謝鳳
    櫻、謝鳳珠各1/4，是否有理？
　⑴按「借名登記」謂當事人約定一方將自己之財產以他方名義
    登記，而仍由自己管理、使用、處分，他方允就該財產為出
    名登記之契約，其成立側重於借名者與出名者間之信任關係
    ，在性質上應與委任契約同視，倘其內容不違反強制、禁止
    規定或公序良俗者，自應賦予無名契約之法律上效力，並類
    推適用民法委任之相關規定。次按受任人以自己之名義，為
    委任人取得之權利，應移轉於委任人；當事人之任何一方，
    得隨時終止委任契約；委任關係，因當事人一方死亡、破產
    或喪失行為能力而消滅，民法第541條第2項、第549條第1項
    、第550條有明文規定。另無法律上之原因而受利益，致他
    人受損害者，應返還其利益。雖有法律上之原因，而其後已
    不存在者，亦同，民法第179條亦有明定。
　⑵經查，本院前已認定上訴人與謝木興間成立系爭協議甲，上
    訴人同意將系爭土地應有部分借予謝木興，供其設定融資抵
    押之用，並同意謝木興借用謝龍浩名義登記，且謝龍浩斯時
    亦為允諾，或無任何反對之意，故謝木興與謝龍浩間另成立
    系爭協議乙之借名登記關係，而系爭協議甲、乙在性質上乃
    無名契約，其約定內容並未違反強制、禁止規定，亦未違反
    公序良俗，自屬有效，且其成立側重於上訴人與謝木興間、
    謝木興與謝龍浩間之信任關係，應與委任契約同視，而得類
    推適用民法委任之相關規定。 
　⑶而本件前經謝鳳珠於104年1月19日寄發存證信函向謝木興為
    終止系爭協議甲之意思表示，該存證信函係於同年月20日送
    達謝木興（見原審卷第25頁至第27頁），是謝鳳珠與謝木興
    間之系爭協議甲業於104年1月20日合法終止；又謝鳳櫻於提
    起本件訴訟時，係以終止系爭協議甲並類推民法第541條第2
     項規定為由，向謝木興請求返還土地，該起訴狀繕本於105
     年8月17日送達謝木興時（見原審送達證書卷第4頁），謝
    鳳櫻與謝木興間之系爭協議甲亦生終止之效力。然上訴人與
    謝龍浩間並無直接契約關係，揆諸債之相對性原則，系爭協
    議甲之權利義務關係僅及於上訴人與謝木興間，上訴人自不
    得依此直接向謝龍浩請求為系爭土地應有部分所有權移轉登
    記，是上訴人所為之先位聲明，核無理由，應予駁回。　
　⑷次按債務人怠於行使其權利時，債權人因保全債權，得以自
    己之名義，行使其權利，民法第242條前段定有明文。而此
    項代位權行使之範圍，依同法第243條但書規定之旨趣推之
    ，尚不以保存行為為限，凡以權利之保存或實行為目的之一
    切審判上或審判外之行為，諸如假扣押、假處分、聲請強制
    執行、實行擔保權、催告、提起訴訟等，皆得由債權人代位
    行使。再按繼承人有數人時，在分割遺產前，各繼承人對於
    遺產全部為公同共有，民法第1151條亦有明定。經查，謝木
    興嗣於106年10月2日死亡，其全體繼承人為被上訴人，業如
    前述，則謝木興與謝龍浩間系爭協議乙之借名登記關係，自
    因謝木興死亡而消滅（民法第550條規定意旨參照），謝木
    興之繼承人即被上訴人原得類推適用民法第541條規定，請
    求謝龍浩將系爭土地應有部分所有權移轉登記予渠等公同共
    有，惟被上訴人均怠於行使權利，則上訴人主張為保全自己
    對謝木興終止系爭協議甲後所生之債權，代位行使被上訴人
    請求謝龍浩移轉系爭土地應有部分所有權之權利，以供滿足
    其債權，自無不合。又上訴人與謝木興間就系爭土地應有部
    分系爭協議甲之借名登記關係既已終止，則被上訴人登記為
    系爭土地應有部分公同共有人之法律上原因，自因系爭協議
    甲終止而不存在，並致上訴人受有不能登記為系爭土地應有
    部分所有權人之損害，從而上訴人以備位聲明主張依民法第
    242條、第179條、類推適用民法541條第2項規定，及繼承之
    法律關係，請求被上訴人於受移轉登記為系爭土地應有部分
    公同共有後，應將系爭土地應有部分所有權移轉登記予謝鳳
    櫻、謝鳳珠各1/4，為有理由，應予准許。
　⑸復按請求權，因15年間不行使而消滅。但法律所定期間較短
    者，依其規定；消滅時效，自請求權可行使時起算；時效完
    成後，債務人得拒絕給付。民法第125條、第128條前段、第
    144條第1項亦有明定。所謂請求權可行使時，乃指權利人得
    行使請求權之狀態而言，故借名登記關係之出名人死亡時，
    或經借名人向出名人終止借名登記關係後，借名人始得請求
    出名人或其繼承人返還借名登記物，且此返還請求權之消滅
    時效，應自出名人死亡時或借名登記關係終止後起算15年。
    查本件前經謝鳳珠、謝鳳櫻以存證信函、起訴狀繕本向謝木
    興為終止系爭協議甲之意思表示，謝木興分別於104年1月20
    日、105年8月17日收受上開文書，且謝木興係於106年10月2
    日死亡，故系爭協議甲、乙之借名登記關係即因上訴人終止
    及謝木興死亡而消滅，又龍浩公司係於108年11月4日將系爭
    土地所有權全部移轉登記予謝龍浩，均如前述，則上訴人之
    代位權係於謝木興死亡後始得行使，迄至上訴人於109年11
    月11日、109年12月16日、110年2月4日以民事準備㈠㈡狀及民
    事辯論意旨狀向本院為訴之變更（見本院卷第33至50頁、第
    81至86頁、第141至156頁），自尚未罹於15年之時效，故謝
    龍浩所為時效抗辯，顯屬無據，並無可取。　　　　 　
　㈢本院既認上訴人所提起備位之訴為有理由，已如前述，即毋
    庸續為審酌其次備位之訴，附此敘明。 
五、綜上所陳，上訴人依民法第242條、類推適用民法541條第2
    項規定，及借名登記契約終止後之不當得利、繼承之法律關
    係，代位謝木興之繼承人即被上訴人，請求謝龍浩應將系爭
    土地應有部分移轉登記予被上訴人公同共有，被上訴人應將
    系爭土地應有部分移轉登記予謝鳳櫻、謝鳳珠各1/4，為有
    理由，應予准許。
六、本件事證已臻明確，兩造其餘之攻擊或防禦方法及所用之證
    據，經本院斟酌後，認為均不足以影響本判決之結果，爰不
    逐一論列，附此敘明。
七、據上論結，本件上訴人變更之訴為有理由，依民事訴訟法第
    385條第1項前段、第78條、第85條第2項，判決如主文。
中　　華　　民　　國　　110 　年　　3 　　月　　17　　日
                  民事第十四庭  
                        審判長法  官  蔡和憲
                              法  官  邱靜琪
                              法  官  周珮琦
正本係照原本作成。
如不服本判決，應於收受送達後20日內向本院提出上訴書狀，其
未表明上訴理由者，應於提出上訴後20日內向本院補提理由書狀
（均須按他造當事人之人數附繕本）上訴時應提出委任律師或具
有律師資格之人之委任狀；委任有律師資格者，另應附具律師資
格證書及釋明委任人與受任人有民事訴訟法第466 條之1第1項但
書或第2項所定關係之釋明文書影本。
中　　華　　民　　國　　110 　年　　3 　　月　　17　　日
                              書記官  強梅芳